最  高  行  政  法  院  裁  定
111年度上字第724號
上  訴  人  酒藝商貿有限公司

代  表  人  楊凱程              
訴訟代理人  林煜騰  律師  
            蔡晴羽  律師
            楊劭楷  律師
被 上訴 人  臺北市政府財政局


代  表  人  陳家蓁              
                          送達代收人  黃佳賀           

上列當事人間菸酒管理法事件，上訴人對於中華民國111年7月29
日臺北高等行政法院111年度訴字第163號判決，提起上訴，本院
裁定如下：
　　主  文
上訴駁回。
上訴審訴訟費用由上訴人負擔。
　　理  由
一、按對於高等行政法院判決之上訴，非以其違背法令為理由，
    不得為之，行政訴訟法第242條定有明文。依同法第243條第
    1項規定，判決不適用法規或適用不當者，為違背法令；而
    判決有同法條第2項所列各款情形之一者，為當然違背法令
    。是當事人對於高等行政法院判決上訴，如依行政訴訟法第
    243條第1項規定，以高等行政法院判決有不適用法規或適用
    不當為理由時，其上訴狀或理由書應有具體之指摘，並揭示
    該法規之條項或其內容；若係成文法以外之法則，應揭示該
    法則之旨趣；倘為司法院大法官解釋，則應揭示該解釋之字
    號或其內容。如以行政訴訟法第243條第2項所列各款情形為
    理由時，其上訴狀或理由書，應揭示合於該條項各款之事實
    。上訴狀或理由書如未依此項方法表明，或其所表明者與上
    開法條規定不合時，即難認為已對高等行政法院判決之違背
    法令有具體之指摘，其上訴自難認為合法。　　
二、上訴人前於民國107年4月22日、107年12月9日、109年5月12
    日，在Instagram社群網站（下稱IG網站）以名稱為sakenjo
    y（原判決誤載為sakenioy）之帳號刊登如原判決附表所示
    之貼文（下稱系爭貼文），未明顯標示「禁止酒駕」及「飲
    酒過量，有害健康」等法定警語（下稱系爭警語），經被上
    訴人認定違反菸酒管理法第37條及同法施行細則第11條規定
    ，惟其為第一次遭查獲，遂依菸酒管理法第51條第1項、第3
    項及菸酒查緝及檢舉案件處理作業要點（下稱菸酒查緝作業
    要點）第45點第1項第10款第1目等規定，以110年8月13日北
    市財菸字第11030047053號裁處書（下稱原處分），命上訴
    人於收到原處分翌日起30日內改正。上訴人不服，提起訴願
    遭駁回，循序提起行政訴訟，求為判決訴願決定及原處分均
    撤銷。經原判決駁回。　
三、上訴人對原判決上訴，主張略以：　
　㈠即使限期改正處分為單純之負擔處分，但依菸酒查緝作業要
    點第45點第1項第10款第1目規定及本院102年度判字第226號
    判決中行政機關之實務運作可知，若此處分未被撤銷，機關
    會將其累計至行為人其他不同行為之違規次數，累計進行裁
    罰，故應認其亦屬對當事人之計次及警告性處分具裁罰性，
    屬於行政罰法所規定之行為，原判決認其非屬行政罰，有適
    用法規不當之違法。況原判決於後段亦論及限期改正處分之
    規制力，將作為後續按次連續處罰與否之標準，實已肯認限
    期改正處分屬連續處罰之「首次」，即行政罰之計次計點性
    質，原判決認其非行政罰，屬理由矛盾之違法。
　㈡原判決附表編號1、2為清酒檢證會紀錄照片，係教育性質活
    動，編號3係為慶祝國際護理師節，而展示特定酒品之空酒
    瓶，皆無推廣促銷於國內銷售或即將銷售之酒品目的，故並
    非為宣傳特定酒品目的而刊登，上訴人無主觀宣傳意圖，更
    無激起社會大眾前往購買之慾望，依臺北市政府辦理網路酒
    類廣告或促銷案件之認定原則（下稱網路酒類廣告認定原則
    ）第2點、第3點、財政部國庫署93年9月23日台庫中一字第0
    930346366號函（下稱國庫署93年函）及相關法院實務判決
    認定不構成廣告。原判決未將客觀貼文中是否有酒品名稱、
    價格、產品簡介、消費連結等宣傳行為作為認定標準，未考
    量上訴人主觀上是否具宣傳或招徠消費者意圖、有無激起消
    費者購買慾望等標準，其將系爭貼文之圖文割裂認定，實屬
    違反論理法則。又系爭貼文圖文內容縱有特定酒類品牌及酒
    品名稱，惟其皆非該圖文之重點，原判決附表編號1純粹係
    上訴人於社群媒體分享教育活動紀錄，編號2是上訴人就檢
    證會活動主題相關之內容在社群媒體分享，編號3則純粹是
    上訴人在社群媒體分享心情。於系爭貼文中，皆無酒品價格
    、產品簡介或消費連結等資訊，無從被引起購買酒類之慾望
    ，原判決就酒品廣告之認定，實已違反經驗法則。另依一般
    日常生活經驗，主題標籤並不能便利使用者檢索特定字詞之
    相關資訊，僅係連結社群內附有相同標籤之貼文，故就標籤
    是否構成酒品廣告，仍應觀察整體貼文、圖片是否客觀上具
    有宣傳行為、主觀上是否具宣傳意圖、消費者是否被引起購
    買慾望等，原判決僅以標籤得增加貼文的瀏覽量及曝光度，
    認定上訴人實係為推廣特定酒品云云，業已違反經驗法則。
　㈢依國庫署93年函，認定是否構成酒類廣告，應審酌貼文整體
    有無推廣國內銷售或即將銷售之酒品之目的，惟原判決並未
    就系爭貼文中之酒款是否已於國內銷售或即將銷售有所認定
    ，逕認系爭貼文皆為推廣特定酒品，構成廣告云云，有認定
    事實不依證據，違反證據法則。而上訴人已於原審主張，附
    表編號3標示之麒麟山春酒-2020此酒款並未刊於上訴人網站
    ，原判決未對此主張進行斟酌，有判決不備理由之違法。又
    原處分兼具管制、裁罰性質，故應依行政罰法考量行為人是
    否有故意過失，上訴人經營菸酒批發業及菸酒零售業至今，
    長期以來若係為宣傳特定酒品而於IG網站發文，均已依酒類
    標示管理辦法標示警語，況一般大眾看完系爭貼文後，並無
    從直接獲得相關購買資訊或管道，被上訴人亦未舉證證明上
    訴人有販售此類酒品，可知上訴人並無故意規避行政法上義
    務，原判決未審酌原處分之裁罰性質，亦未審酌被上訴人未
    斟酌上訴人無違背行政法上義務之故意，除有判決不備理由
    之違法，亦有適用行政罰法第2條第4款、第7條不當之情形
    。
  ㈣被上訴人於另案就訴外人林承毅所為相類似與酒品有關之貼
    文（下稱林承毅貼文），曾認定僅屬個人品酒心得分享，並
    不構成廣告。而比較林承毅貼文與系爭貼文可知，林承毅貼
    文客觀上已涉及品牌、商品簡介、購買地點等資訊，並有宣
    傳、推廣酒品之行為，主觀上其貼文亦有清楚的推廣、行銷
    特定品牌酒品之意圖，惟被上訴人認定其僅為個人酒品心得
    ，不涉酒類廣告。因此，對於系爭貼文客觀、主觀上皆與廣
    告無涉，被上訴人更不應將其認定為酒品廣告，否則即違反
    平等原則。原判決以「標記方式」不同，認定被上訴人係為
    合理差別待遇云云，實係未就兩者圖文整體比較，已錯誤適
    用平等原則。而原判決既已認定客觀上提供商品資訊、品牌
    、購買地點等資訊、主觀上有推廣特定產品之林承毅貼文並
    非廣告，依舉重明輕法理，自應認定上訴人系爭貼文亦非廣
    告，其為相反認定，即與舉重明輕法理有違。
　㈤依司法院歷來釋憲實務，菸酒管理法第37條就認定為酒之廣
    告及促銷者，要求標示一定警語，已涉及商業性言論之限制
    ，應為增進其他重大公益目的，且採取與目的達成有實質關
    聯之手段，方符合憲法對言論自由之保障。且菸酒管理法第
    37條之立法目的，應屬為維護國民健康重大公益，惟系爭貼
    文中編號1、2為清酒檢證會紀錄照片，為教育性質活動，編
    號3則係慶祝國際護理師節，而展示特定酒品之空酒瓶，均
    非為宣傳特定酒品目的而刊登，上訴人無主觀宣傳意圖，更
    無從激起社會大眾前往購買之慾望，並不構成廣告，原判決
    將非屬廣告促銷之言論，認定為須標示警語之言論，已逾越
    保障國民健康公共利益之必要，過度限制人民言論自由，有
    不當適用菸酒管理法第37條，違反司法院釋字第577號、第7
    94號解釋意旨之違法。另於原審言詞辯論程序中，受命法官
    僅提示主題式標籤定義、詢問若與推廣酒品無關何以要標籤
    標註特定酒品名稱，隨後僅就上訴人IG網站上sakenjoy標籤
    進行勘驗，可知原審當時並未闡明其認定就「個別酒款進行
    主題標籤，亦可能構成酒品廣告」之心證，而使兩造能就相
    關事實及法律為適當之辯論，顯有不適用行政訴訟法第125
    條、第133條、第141條規定之違法。
四、本院按：
　㈠上訴人雖以原判決違背法令為由提起本件上訴，惟查原判決
    已論明：
　1.行政罰法第2條立法理由已明白揭示：「本法所稱『其他種類
    行政罰』，僅限於本條各款所定『裁罰性之不利處分』，並以『
    違反行政法上之義務』而應受『裁罰性』之『不利處分』為要件
    ，如其處分係命除去違法狀態或停止違法行為者，因與行政
    罰之裁罰性不符，非屬裁罰性之不利處分，無本法之適用。
    」可見裁罰性不利處分（即行政罰）與管制性不利處分雖均
    可能對人民之自由或權利加以限制，但二者本質不同。裁罰
    性不利處分係對違法行為予以法律上之譴責與非難，並以特
    定之不利益作為違法行為之代價，目的不外是給予警惕，避
    免再犯，故作用上係針對過去違法行為加以制裁；反觀管制
    性不利處分則在於排除公共秩序安全之危害，回復秩序與安
    全，目的在危險防禦，而非處罰。此外，裁罰性不利處分依
    行政罰法第7條第1項規定，須行為人對於違規行為主觀上有
    故意或過失，始得為之，至於管制性不利處分則不以受處分
    人就違規事實主觀上有故意或過失為必要。經核，菸酒管理
    法第51條第3項所定主管機關所得為之限期改正處分，其目
    的顯然不是對行為人未於酒之廣告或促銷標示警語之違規行
    為加以制裁、非難，而是課予行為人停止違規行為及除去違
    法狀態之義務，以回復菸酒管理法第37條誡命規範所定之法
    律秩序（即標示系爭警語），核其性質，應屬管制性不利處
    分，並非行政罰，是上訴人所稱原處分類似記點、記次，性
    質上兼有管制性不利處分及裁罰性不利處分性質一節，容有
    誤會，並不可採。
  2.原判決附表編號1所示貼文之文字內容為：「臺灣清酒檢證
    會第八彈 生酒藝一定要趁新鮮喝嗎？你說呢……#臺灣清酒檢
    證會#酒藝#sakenjoy#麒麟山#ぽたりぽたりきりんざん純米吟釀原酒生
    」；編號2所示貼文之文字內容為：「#臺灣清酒檢證會第十
    彈〈熟成酒的再熟成實驗〉 麒麟山紅葉三年熟成純米大吟釀 
    四個不同的出廠年份 低溫熟成出廠後再自行瓶中低溫熟成
    風味如何呢？如此驚人的結果真的很有趣～放久一點一定比
    較圓潤嗎？年輕一點酒感一定比較明顯嗎？下次檢證會別再
    錯過囉～……#酒藝#sakenjoy#麒麟山#紅葉#純米大吟釀……」；
    編號3所示貼文之文字內容則為：「今天是"國際護師節"讓
    大家跟著醫護英熊一起來謝謝守護國人健康的台灣護理人員
    們！#麒麟山春酒_2020#酒藝#sakenjoy」，已含有特定酒類
    品牌及酒品名稱，並使用主題標籤（hashtag）標記特定酒
    類品牌「麒麟山」，及特定酒品「ぽたりぽたりきりんざん純米吟釀原
    酒生」、「紅葉純米大吟釀」、「麒麟山春酒_2020」，此3
    篇貼文所附照片中，均包含上述特定酒品的酒瓶照片，則如
    原判決附表所示3篇貼文文字及照片內容既均含有特定酒類
    品牌及酒品名稱，上訴人更以主題標籤加以標記，以便利瀏
    覽者檢索上述特定酒類品牌及酒品之相關資訊，而如所示之
    貼文又可供不特定人瀏覽，可見上訴人確係基於推廣上述特
    定酒類品牌及特定酒品之目的，藉由網際網路對不特定多數
    人宣傳，堪認如所示貼文係酒之廣告無誤。
　3.上訴人雖主張原判決附表編號1、2所示貼文，僅係單純品酒
    活動之紀錄、分享，編號3所示貼文則是為祝福國際護理師
    節快樂，並感謝疫情期間醫護人員之辛勞，均無為特定酒品
    推廣、宣傳之目的，消費者亦無從系爭貼文內容購買該等酒
    品，故均非酒之廣告云云。然如前所述，如原判決附表所示
    3篇貼文之文字及照片內容均含有特定酒類品牌及酒品名稱
    ，且上訴人更以主題標籤加以標記。而在社群媒體中，主題
    標籤之功能即係資訊分類，撰文者可透過標記特定字詞，將
    各篇獨立之貼文串連在一起，使用者則可藉由各種主題標籤
    更容易連結到同一平臺內標記有相同標籤之貼文，此除可便
    利使用者檢索特定字詞之相關資訊外，更可增加貼文的瀏覽
    量及曝光度，則果若上訴人僅係單純為紀錄、分享品酒活動
    撰文，其僅需於文中說明當天活動經過及品酒心得即可，實
    無必要刻意在文末將特定酒類品牌「麒麟山」及特定酒品名
    稱「ぽたりぽたりきりんざん純米吟釀原酒生」、「紅葉純米大吟釀」
    、「麒麟山春酒_2020」以主題標籤加以標記，讓不特定人
    得以透過該標籤檢索該等酒品之相關資訊。遑論如編號3所
    示貼文，其內容既係在祝福國際護理師節快樂，並感謝疫情
    期間醫護人員之辛勞，根本無須為任何與特定酒品有關之主
    題標籤，但上訴人卻仍在如編號3所示貼文下方以主題標籤
    標記特定酒品「麒麟山春酒_2020」。由此可見，上訴人僅
    係藉由紀錄、分享品酒活動或祝福國際護理師節快樂之名，
    遂行推廣特定酒品之實。另主管機關依菸酒管理法第37條所
    為限期改正處分，其性質為管制性不利處分，本即不以受處
    分人就違規事實主觀上有故意或過失為必要，故不論上訴人
    對其違規事實主觀上有無故意或過失，被上訴人均得依菸酒
    管理法第37條規定，就其違規行為，作成限期改正之處分。
    再者，菸酒管理法第37條所定「酒之廣告」行為，本即不以
    宣傳者自身有販售酒品為要件，縱使宣傳者並無販售酒品，
    只要其宣傳之內容係「酒之廣告」，即應遵守菸酒管理法第
    37條規定，而負標示系爭警語之義務。
　4.上訴人雖又援引林承毅貼文，主張系爭貼文與林承毅貼文相
    同，但被上訴人卻認定林承毅貼文僅屬個人品酒心得分享，
    並非廣告，被上訴人為歧異之認定有違平等原則、行政自我
    拘束原則云云。惟細繹上訴人所提林承毅貼文，其貼文內容
    與上訴人貼文內容並不相同，林承毅貼文雖然也有使用主題
    標籤，但系爭貼文係以主題標籤標記特定酒類品牌及酒品名
    稱，而林承毅貼文則僅以主題標籤標記「便利商店都有賣」
    之字詞，兩者標記方式亦有差異，是被上訴人據此本質不同
    之事物為合理差別對待，核無違反平等原則或行政自我拘束
    原則等語。
　㈡經核其上訴理由，無非係重述其在原審提出而為原審所不採
    之主張，或重申其一己之法律見解，就原審取捨證據、認定
    事實之職權行使，指摘其為不當，並就原審已論斷者，泛言
    未論斷或論斷違法，而非具體表明合於不適用法規、適用法
    規不當、或行政訴訟法第243條第2項所列各款之情形，難認
    對原判決之如何違背法令已有具體之指摘。依首開規定及說
    明，應認其上訴為不合法。　　　　　  　　　　　
五、據上論結，本件上訴為不合法。依行政訴訟法第249條第1項前段、第104條、民事訴訟法第95條、第78條，裁定如主文。　　　　　　　　　　　
中　　華　　民　　國　　111　 年　  10　  月　   28   日
                    最高行政法院第二庭
                        審判長法官　鄭  小  康 
　　　　　　　　　　　　      法官　蕭  惠  芳
                              法官　林  玫  君 
                              法官　李  玉  卿
　　　　　　　　　　　　　　　法官  洪  慕  芳
　　　　　　　　　　　　　　　 
以  上  正  本  證  明  與  原  本  無  異
中　　華　　民　　國　　111　 年　  10　  月　   31   日
                              書記官　徐  子  嵐